臺灣高等法院刑事判決
109年度上訴字第3104號
上  訴  人  臺灣士林地方檢察署檢察官
被      告  楊媁婷


選任辯護人  陳錦芳律師 
上列上訴人因被告個人資料保護法等案件，不服臺灣士林地方法
院109年度訴字第4號，中華民國109年7月7日第一審判決（起訴
案號：臺灣士林地方檢察署108年度偵字第10219號），提起上訴
，本院判決如下：
    主  文
上訴駁回。
    理  由
一、審理範圍：原起訴事實所指被告甲○○針對原起訴意旨㈠涉犯
    毀損罪嫌、原起訴意旨㈡涉犯公然侮辱、加重誹謗及妨害電
    腦使用等罪嫌部分，因告訴人甲○○、乙○○與被告甲○○達成和
    解，並撤回全部告訴，經原審判決為公訴不受理判決部分，
    檢察官並未上訴，因此確定。是本案審理範圍為原審判決就
    原起訴意旨㈢㈣違反個人資料保護法第19條第1項、第20條第1
    項之規定，而犯同法第41條之非法利用他人個人資料等罪諭
    知無罪部分；至原起訴意旨㈢㈣涉犯公然侮辱、誹謗及加重誹
    謗，固經告訴人甲○○、乙○○於原審撤回全部告訴，惟因與前
    開違反個人資料保護法部分，經公訴意旨認具有裁判上一罪
    關係，自應視為有關係之部分一併上訴，並同為本院審理範
    圍(即本判決所載公訴意旨㈠㈡部分)，併此敘明。
二、公訴意旨略以：被告甲○○與告訴人甲○○曾為夫妻，但因感情
    不睦而於民國108年3月28日離婚，被告因認告訴人甲○○於離
    婚前與告訴人乙○○有曖昧交往，竟基於妨害名譽及違反個人
    資料保護法之犯意，分別為下列行為：於㈠108年3月28日辦
    理離婚時，在告訴人甲○○車上，以手機翻拍方式翻拍告訴人
    甲○○與乙○○間2人間之對話紀錄，於108年5月1日至同年月5
    日，登入社群網站「Instagram」，以告訴人乙○○之照片為
    「000000」帳號之大頭貼，觀看對象設定為公開，並張貼告
    訴人乙○○之照片為底圖，再於對話紀錄上加註「婊子語錄備
    份」、「婊子」、「女表」、「這位媽媽您將女兒教的真好
    ，很努力上別人老公的女兒，而且您也支持了」等文字，以
    此方式逾越個人資料保護法之必要範圍而利用告訴人乙○○之
    個人照片，並在該網站散佈該等非公開對話紀錄及含有告訴
    人乙○○照片之圖檔，足以貶損告訴人甲○○與乙○○之人格及社
    會評價。㈡108年5月4日，在不詳地點，以不詳方式聯結網際
    網路後，以「0000」帳號登入社群網站「爆料公社」，張貼
    告訴人甲○○與乙○○赤裸上半身之合照、告訴人乙○○於浴室之
    照片，並加註「20193渣男婊子同遊泰國巴黎」、「渣男約
    炮」、「渣男婊子開始同居」等文字，以此方式逾越個人資
    料保護法之必要範圍而利用告訴人甲○○與乙○○之個人照片，
    並以「已婚機師不把婚姻處理好，就和空姐同居半年開票旅
    行，空姐從頭到尾都知情機師已婚，還說要給2個抱抱，…老
    婆發現渣男約炮」不實指摘告訴人甲○○於婚姻關係存續期間
    即有婚外性行為、與告訴人乙○○同居等不實事項，足生損害
    於告訴人甲○○與乙○○，並足以貶損告訴人甲○○與乙○○之人格
    及社會評價。因認前揭㈠㈡部分則均涉犯刑法第309條第1項公
    然侮辱、同法第310條第2項、第1項加重誹謗及違反個人資
    料保護法第19條第1項、第20條第1項之規定，而犯同法第41
    條之非法利用他人個人資料等罪嫌等語。
三、無罪即違反個人資料保護法部分：
(一)按犯罪事實應依證據認定之，無證據不得認定犯罪事實；次
     按不能證明被告犯罪者，應諭知無罪之判決，刑事訴訟法
    第 154條第2項、第301條第1項分別定有明文。又按個人資
    料保護法第41條規定：「意圖為自己或第三人不法之利益或
    損害他人之利益，而違反第6條第1項、第15條、第16條、第
    19條、第20條第1項規定，或中央目的事業主管機關依第21
    條限制國際傳輸之命令或處分，足生損害於他人者，處5年
    以下有期徒刑，得併科新臺幣1百萬元以下罰金」。其立法
    理由為「無不法意圖而違反本法相關規定，原則以民事賠償
    、行政罰等救濟為已足。惟若行為人如有意圖為自己或第三
    人不法利益而違反本法相關規定，仍有以刑罰處罰之必要」
    。簡言之，修正後個人資料保護法已刪除修正前第41條第1
    項無不法意圖之處罰規定，並將修正前第41條第2項構成要
    件中之「意圖營利」文字修正為「意圖為自己或第三人不法
    之利益或損害他人之利益」而移為本條內容。修法意旨顯有
    限縮非法使用他人個人資料之刑事處罰範疇，將對於「無意
    圖為自己或第三人不法之利益或損害他人之利益」，職是，
    現行個人資料保護法第41條係以行為人意圖為自己或第三人
    不法之利益或損害他人之利益而違反該條所列各該規定、命
    令或處分，足生損害於他人為要件。
(二)訊據被告甲○○固坦承於公訴意旨㈠㈡所指時間，以公訴意旨所
    指方式張貼告訴人甲○○與乙○○個人照片之事實，惟堅決否認
    有何非法利用他人個人資料之犯行，辯稱：因為甲○○說他沒
    有跟別人交往，但我在離婚當下，才知道他跟別人同居交往
    ，甲○○一直欺騙我，我很生氣才會貼這些東西，我沒有想要
    為任何人利益，或想要損害他人利益，我當 時很氣憤，根
    本沒有想到這些，我也沒利用張貼這些資料賺 錢等語，辯
    護人則辯護稱：本件已經和解，告訴人甲○○表 示事後同意
    先前利用行為，請考量告訴人甲○○事後同意追 認先前利用
    行為，屬學說上所稱超法規阻卻違法事由，請考 量以被告
    欠缺違法性認識予以無罪之判決，此外被告當時應 該是情
    緒受到刺激，並無思慮有違反個人資料保護法，因此 被告
    並無違反個人資料保護法主觀犯意等語。
(三)經查：
 1、被告甲○○與告訴人甲○○曾為夫妻，但因感情不睦而於10 8年
    3月28日離婚，被告因認告訴人甲○○於離婚前與告訴人乙○○
    有曖昧交往，⑴於108年5月1日至同年月5日，登入社群網站
    「Instagram 」，以告訴人乙○○之照片為「000000」帳號之
    大頭貼，觀看對象設定為公開，並張貼告訴人乙○○之照片為
    底圖，再於告訴人乙○○傳寄予告訴人甲○○之對話紀錄上加註
    「婊子語錄備份」、「觀眾好多空服員們安安你們好」、「
    幫你們QQ機師屌比較香嗎？可悲喜歡撿別人用過的」、「機
    師可能喜歡吃皮蛋吧？」、「婊子」、「網友備份並表示：
    皮蛋？女表都這樣說話的嗎」、「物以類聚不意外機師DER
    屌94好吃」等文字，以此方式利用告訴人甲○○、乙○○之個人
    照片，且以文字公開告訴人甲○○、乙○○之職業類別；⑵復於1
    08年5月4日聯結網際網路後，以「0000」帳號登入社群網站
    臉書社團「爆料公社」，張貼告訴人甲○○與乙○○之合照、告
    訴人乙○○於浴室之照片，並加註「20193 渣男婊子同遊泰國
    巴黎」、「渣男約炮」、「渣男婊子開始同居」、「已婚機
    師不把婚姻處理好，就和空姐同居半年開票旅行，空姐從頭
    到尾都知情機師已婚，還說要給2 個抱抱，…老婆發現渣男
    約炮」等文字，以此方式利用告訴人甲○○與乙○○之個人照片
    ，以文字公開明文揭示告訴人甲○○、乙○○之職業等個人資料
    等情，此為被告所不爭執（原審卷第86至87頁），並有前揭
    Instagrgm 帳號000000之貼文頁面截圖18張、臉書帳號0000
    之爆料公社中發文頁面截圖2張在卷可查（臺灣士林地方檢
    察署108年度他字第2290號卷，下稱他卷，第9至43、65至67
    頁），前開事實，應堪認定。
 2、觀諸被告張貼告訴人甲○○及乙○○照片，除前文字外，復於「
    爆料公社」張貼以下文字：「空姐從頭到尾都知情機師已婚
    ，還說要給兩個抱抱？噁不噁心真的是航空界黃心穎欸？老
    公老婆201712登記結婚20183月初老婆在國外和岳父岳母談
    婚禮日期渣男在台灣約炮遇到詐騙0000000回國後老婆發現
    渣男約炮0000000渣男手機突然的不願給老婆看0000000渣男
    答應之後手機會給老婆看0000000渣男又再次悠哉的躺在床
    上和人聊，老婆一走進去渣男還是不把手機給老婆看老婆決
    定把十二月婚禮取消201810渣男婊子開始同居00000000老婆
    覺得渣男變了將他約炮噁心對話po上網」，有該文字列印資
    料在卷可查（他卷第65頁），可該當於足以識別告訴人甲○○
    及乙○○之個人資料，依前揭文字脈絡，可知被告當時因認其
    為機師之夫即告訴人甲○○與任職航空界之乙○○涉嫌婚外情，
    進而心生不滿張貼前揭照片及文字，以該等行為之前因後果
    觀察，所牽涉者應係婚姻問題、感情糾紛等私人生活目的所
    為，觀諸本案卷證，固然可藉由上開文字、照片資訊透過簡
    易搜尋即可查悉告訴人甲○○、乙○○之個人資料，然被告此等
    行為實係因情感受傷、情緒宣洩，隱含有對告訴人甲○○情感
    不忠之不滿與怨懟，實屬私領域之男女情事糾葛，無涉於任
    何財產上利益；被告既原屬告訴人甲○○之配偶，於案發之際
    為家管，此據被告自承在卷(本院卷第52頁)，與告訴人乙○○
    間俱無同領域職場上之同事，本案告訴人甲○○、乙○○與被告
    間之情感糾紛，原與其職業或業務職掌無關，且被告貼文之
    場域為「Instagram」、「爆料公社」，其中「Instagram」
    為免費提供線上圖片及視訊分享的社群應用軟體，至於「爆
    料公社」為依加入用戶以公民記者形式發布所謂「不公不義
    事件」事件之臉書社群之發聲平台，並非告訴人甲○○、乙○○
    之職場領域，亦無證據證明與告訴人甲○○、乙○○之人際、家
    庭、工作等關係有所聯結，被告之貼文與告訴人甲○○、乙○○
    之任用、聘任、聘用、約僱、人員之進用、勞動派遣、陞遷
    、調動、考績及其他相類似之人事措施等非財產上利益並無
    直接關聯；被告於情感及婚姻受挫之際所為上開貼文，無非
    在抒發心境、尋求共鳴及宣洩情緒，實無證據證明被告有為
    自己或第三人不法之求得財產上或非財產上利益或損害告訴
    人甲○○、乙○○財產上或非財產上之利益等損他利己之意圖。
    揆諸前開說明，應認被告所為使用告訴人甲○○及乙○○照片之
    舉，核與個人資料保護法第41條所定「意圖為自己或第三人
    不法之利益或損害他人之利益」之要件不符。
(四)按檢察官起訴裁判上一罪之案件，法院審理結果，必於一部
    為有罪之實體判決時，始有效力及於全部之審判不可分原則
    之適用，而得於他部犯罪不能證明或行為不罰或欠缺追訴條
    件時，不另為無罪或不受理之諭知。如法院認為一部應為不
    受理之程序判決，他部被訴犯罪不能證明或行為不罰時，即
    無所謂一部判決效力及於全部之裁判上一罪問題存在，自應
    分別諭知不受理及無罪判決，始為合法，最高法院84年度台
     上字第507號判決意旨同此見解。本案公訴意旨㈠㈡部分，除
    認被告涉非法利用個人資料罪嫌外，並認被告亦涉犯公然侮
    辱及加重誹謗罪嫌，並認與前揭非法利用個人資料罪嫌係一
    行為觸犯數罪名之想像競合犯（起訴書第4頁下方），而屬
    裁判上一罪，然前揭公然侮辱及加重誹謗罪嫌，業經告訴人
    撤回告訴，而經本院為不受理之諭知（詳如後述），揆諸前
    開說明，就本院認不能證明之非法利用個人資料部分，仍應
    為無罪之諭知，併此說明。
(五)綜上所述，依公訴意旨所提前揭證據，尚不足使本院就被告
     有無意圖為自己或第三人不法之利益或損害他人之利益，
    達 於通常一般之人均不致有所懷疑，而得確信其為真實之
    程度 ，公訴意旨就被告所涉非法利用個人資料罪嫌尚屬不
    能證明 ，揆諸前開說明，應為被告無罪之諭知。
四、公訴不受理部分：
(一)按告訴乃論之罪，告訴人於第一審辯論終結前得撤回其告訴
     ，又告訴經撤回者，應諭知不受理之判決，刑事訴訟法第2
    3 8條第1項、第303條第3款分別定有明文。
(二)經查，針對公訴意旨㈠㈡所指告訴人甲○○告訴被告公然侮辱及
    加重誹謗，及告訴人乙○○告訴被告公然侮辱及加重誹謗等案
    件，公訴意旨認分別涉犯刑法第309條第1項公然侮辱、同法
    第310條第2項、第1項之加重誹謗等罪嫌，依刑法第314條、
    第357條條，均須告訴乃論。茲告訴人甲○○、乙○○均與被告
    於第一審辯論終結前達成和解，並撤回全部告訴等情，有原
    審109年度移調字第83號調解筆錄及刑事撤回告訴狀在卷可
    查（原審卷第43至44、49至50頁），揆諸前揭說明，就被告
    被訴公然侮辱及加重誹謗罪嫌部分，均不經言詞辯論，逕諭
    知不受理之判決。
五、綜上所述，公訴意旨所舉事證，尚不該當於個人資料保護法
    之規範目的所應處罰之行為，原審認無從就被告被訴違反個
    人資料保護法之事實形成有罪之確信，難認被告有公訴人所
    指違反個人資料保護法之犯行，經核原審認定無罪之理由，
    與本院上開認定，略有出入(個人資料保護法第41條之規範
    意旨，未摒除非財產上利益之保護，若非公務機關對於個人
    資料之利用、蒐集，基於意圖為自己或第三人不法之非財產
    上利益，諸如任用、陞遷、調動、考績及其他人事措施等非
    財產上利益，或損害他人上開非財產上之利益，應仍有該條
    之適用；原審判決認條文中「意圖為自己或第三人不法之利
    益或損害他人之利益」，單指財產上之利益，恐增加法律所
    無之限制，尚非的論)，惟結論則無不同；另原審判決針對
    被告所涉犯之公然侮辱、加重誹謗等罪嫌，依告訴人甲○○、
    乙○○與被告達成和解，並撤回全部告訴之旨，諭知公訴不受
    理判決，均應予以維持。檢察官提起上訴，對於原審判決無
    罪部分之取捨證據及判斷其證明力職權之適法行使，為不同
    之評價，而指摘原判決不當，惟並未另行提出積極證據以實
    其說，自難認其上訴有理由，應予以駁回。
據上論斷，應依刑事訴訟法第368條，判決如主文。 
本案經檢察官蔡啟文提起公訴，檢察官郭騰月提起上訴，檢察官
鄭堤升到庭執行職務。
中　　華　　民　　國　　109 　年　　9 　　月　　30　　日
                  刑事第三庭    審判長法  官  張惠立
                                      法  官  張江澤
                                      法  官  劉兆菊
以上正本證明與原本無異。
檢察官就違反個人資料保護法部份，如不服本判決，應於收受送
達後20日內向本院提出上訴書狀，惟須受刑事妥速審判法第9條
限制。其未敘述上訴之理由者，並得於提起上訴後20日內向本院
補提理由書(均須按他造當事人之人數附繕本)「切勿逕送上級法
院」。
刑事妥速審判法第9條：
除前條情形外，第二審法院維持第一審所為無罪判決，提起上訴
之理由，以下列事項為限：
一、判決所適用之法令牴觸憲法。
二、判決違背司法院解釋。
三、判決違背判例。
刑事訴訟法第 377 條至第 379 條、第 393 條第 1 款之規定，
於前項案件之審理，不適用之。
其餘部分不得上訴。
                                      書記官  陳佳微
中　　華　　民　　國　　109 　年　　9 　　月　　30　　日